ACORDAO-COMPLETO-2549173

ACÓRDÃO 5007/2022 ATA 31/2022 - SEGUNDA CÂMARA

VISTOS, relatados e discutidos estes autos de pensão militar (inicial e alteração) deferida pela Diretoria de Administração de Pessoal do Comando do Exército em favor de Carida Deise de Sousa Diniz, Cassia Denise de Sousa Diniz, Karine Silva Diniz Nery, Kátia Cristine Diniz Nery, Katiane Diniz Marques Soares e Maria Rosário de Fátima Tomé Diniz a partir do falecimento de José Carlos Diniz;
ACORDAM os Ministros do Tribunal de Contas da União, reunidos em Sessão da 2ª Câmara, nos termos do art. 71, III e IX, da Constituição de 1988, dos arts. 1º, V, 39, II, e 45 da Lei n.º 8.443, de 1992, e dos arts. 260, § 1º, e 262, § 2º, do RITCU, ante as razões expostas pelo Relator, em:
9.1. assinalar a legalidade do ato inicial de pensão militar em favor de Carida Deise de Sousa Diniz, Cassia Denise de Sousa Diniz, Karine Silva Diniz Nery, Kátia Cristine Diniz Nery, Katiane Diniz Marques Soares e Maria Rosário de Fátima Tomé Diniz (à Peça 4 sob o n.º 972/2019) , concedendo-lhe o registro;
9.2. assinalar a ilegalidade do ato de alteração da pensão militar em favor de Carida Deise de Sousa Diniz, Cassia Denise de Sousa Diniz, Karine Silva Diniz Nery, Kátia Cristine Diniz Nery, Katiane Diniz Marques Soares e Maria Rosário de Fátima Tomé Diniz (à Peça 3 sob o n.º 10205/2018) , negando-lhe o respectivo registro, diante da indevida percepção dos proventos na respectiva reforma em patamar superior ao do militar instituidor já reformado;
9.3. dispensar o ressarcimento das quantias percebidas indevidamente, mas de boa-fé, em consonância com a Súmula n.º 106 do TCU;
9.4. determinar que, no prazo de 15 (quinze) dias contados da ciência desta deliberação, a Diretoria de Administração de Pessoal do Comando do Exército adote as seguintes medidas:
9.4.1. faça cessar os pagamentos decorrentes do ato ora considerado ilegal pelo item 9.2 deste Acórdão, sob pena de responsabilidade solidária da autoridade administrativa omissa, nos termos do art. 71, IX, da Constituição de 1988 e do art. 262, caput, do RITCU;
9.4.2. dê ciência do inteiro teor desta deliberação às interessadas indicadas no item 9.2 deste Acórdão, alertando-as de que o efeito suspensivo proveniente da eventual interposição de recurso junto ao TCU não as eximirá da devolução dos valores percebidos indevidamente após a notificação, diante do não provimento ao referido recurso, devendo encaminhar os comprovantes dessa notificação ao TCU no prazo de até 30 (trinta) dias;
9.4.3. encaminhe a este Tribunal, nos termos do art. 262, § 2º, do Regimento Interno do TCU, o novo ato de concessão da aludida pensão militar indicada pelo item 9.2 deste Acórdão, sem a ilegalidade indicada nesta deliberação, para ser submetido à apreciação pelo TCU, na forma do art. 260, caput, do Regimento Interno do TCU;
9.5. enviar a cópia do presente Acórdão, com o Relatório e a Proposta de Deliberação, à Diretoria de Administração de Pessoal do Comando do Exército, para ciência e efetivo cumprimento ao item 9.4 deste Acórdão; e
9.6. arquivar o presente processo, sem prejuízo de promover o monitoramento da determinação proferida pelo item 9.4 deste Acórdão, representando ao TCU, se necessário.

Pensão Militar deferida pela Diretoria de Administração de Pessoal do Comando do Exército em favor de Carida Deise de Sousa Diniz, Cassia Denise de Sousa Diniz, Karine Silva Diniz Nery, Kátia Cristine Diniz Nery, Katiane Diniz Marques Soares e Maria Rosário de Fátima Tomé Diniz a partir do falecimento de José Carlos Diniz.

Segunda Câmara

Diretoria de Inativos e Pensionistas do Comando do Exército.

3. Interessadas: Carida Deise de Sousa Diniz (CPF XXX.258.802-XX); Cassia Denise de Sousa Diniz (CPF XXX.346.042-XX); Karine Silva Diniz Nery (CPF XXX.482.693-XX); Kátia Cristine Diniz Nery (CPF XXX.363.613-XX); Katiane Diniz Marques Soares (CPF XXX.363.373-XX); e Maria Rosário de Fátima Tomé Diniz (CPF XXX.775.303-XX).

13.1. Ministros presentes: Bruno Dantas (Presidente), Augusto Nardes, Aroldo Cedraz e Antonio Anastasia.
13.2. Ministro-Substituto presente: André Luís de Carvalho (Relator).

ANDRÉ DE CARVALHO

Trata-se de pensão militar (inicial e alteração) deferida pela Diretoria de Administração de Pessoal do Comando do Exército em favor de Carida Deise de Sousa Diniz, Cassia Denise de Sousa Diniz, Karine Silva Diniz Nery, Kátia Cristine Diniz Nery, Katiane Diniz Marques Soares e Maria Rosário de Fátima Tomé Diniz a partir do falecimento de José Carlos Diniz.
2.	Após a análise final do feito, o Auditor Federal Leonardo Shimabukuro lançou o seu parecer conclusivo à Peça 6, com a anuência, por delegação de competência, do diretor da Sefip (Peça 7) , nos seguintes termos:
" (...) EXAME TÉCNICO
Procedimentos aplicados
3. Os procedimentos para exame, apreciação e registro de atos de pessoal encontram-se estabelecidos na Instrução Normativa TCU 78/2018 e na Resolução TCU 206/2007. Essas normas dispõem que os atos de pessoal disponibilizados por meio do e-Pessoal devem ser submetidos previamente a críticas automatizadas, com base em parâmetros predefinidos.
4. As críticas das informações cadastradas na etapa de coleta do ato foram elaboradas e validadas levando-se em conta as peculiaridades de cada ato. Os itens verificados nessa etapa são inerentes a dados cadastrais, fundamentos legais, mapa de tempo, ficha financeira, assim como eventuais ocorrências de acumulação. Trata-se de verificações abrangentes, minuciosas e precisas e sem a necessidade de ação humana e, portanto, menos suscetível a falhas. As críticas aplicadas estão discriminadas no sistema, no Menu e-Pessoal, opção 'Crítica', que podem ser acessadas mediante concessão de perfil específico a servidores do TCU responsáveis pela análise.
5. Além das críticas automatizadas, há verificação humana adicional no caso de haver alertas do sistema ou informações não formatadas, como esclarecimentos do gestor ou do controle interno.  
6. As críticas também consideram os registros do Sistema Integrado de Administração de Recursos Humanos (Siape) . O Siape disponibiliza informações atualizadas sobre as parcelas que integram os proventos, diferentemente, portanto, do e-Pessoal, que informa as parcelas no momento do registro do ato. 
7. Essa confrontação com o Siape fornece uma visão atual e verdadeira da situação, o que permite descaracterizar irregularidades e inconsistências que, embora constantes do e-Pessoal, já foram corrigidas.
8. As verificações detectadas nos atos encontram-se discriminadas na aba de pendências de cada ato no sistema e-Pessoal, bem como nos espelhos dos atos contemplados por esta instrução.
Exame das Constatações
9. Ato: 10205/2018 - Alteração - Interessado (a) : JOSE CARLOS DINIZ - CPF: XXX.564.113-XX
9.1. Beneficiários: KARINE SILVA DINIZ NERY - CPF: XXX.482.693-XX - Filho (a) ; MARIA ROSARIO DE FATIMA TOME DINIZ - CPF: XXX.775.303-XX - Cônjuge; KATIA CRISTINE DINIZ NERY - CPF: XXX.363.613-XX - Filho (a) ; KATIANE DINIZ MARQUES SOARES - CPF: XXX.363.373-XX - Filho (a) ; CASSIA DENISE DE SOUSA DINIZ - CPF: XXX.346.042-XX - Filho (a) e CARIDA DEISE DE SOUSA DINIZ - CPF: XXX.258.802-XX - Filho (a) 
9.2. Parecer do Controle Interno: considerar o ato Legal.
9.3. Constatação e análise: 
9.3.1. Posto/Graduação de referência para cálculo dos proventos de reforma, que repercute sobre a pensão militar, não correspondente a até 01 (um) grau hierárquico imediatos/superiores ao último posto/graduação na ativa, vide Acórdão 2225/2019-TCU-Plenário.
a. Justificativa do Gestor de Pessoal: A concessão da reforma com posto Acima foi concedida por meio da Portaria nº 644-DCIPAS.22, de 30/04/2013, sendo o Ato (processo nº Processo 006.332/2014-5) apreciado e julgado Legal pelo TCU, em sessão de 18/06/2014, portanto, a mais de cinco anos. Cabe ressaltar, que o entendimento do Acórdão nº 1987/2010 / TCU, vigente no ato da reforma, considerava essa concessão legal. Conforme Entendimento de regramento interno da Administração Militar, constantes dos DIEx nº 676-10.1.2/10/AAAJ/DCIPAS, de 11 DEZ 19 e DIEx nº 191-10.1.2/10/AAAJ/DCIPAS, 9 JUN 20, da DCIPAS, Órgão Normativo do Exército, em anexo, nos casos onde já houve julgamento pela legalidade da reforma pelo TCU, deve-se encaminhar para novo julgamento. Vejamos no DIEx nº 191-10.1.2/10/AAAJ/DCIPAS, 9 JUN 20: (...) 3. Passando-se à análise da citada memória, verificou-se que foram apresentados os seguintes questionamentos com as respectivas soluções: 'a. para os instituidores que tiveram a RGHI julgada legal pelo TCU, deve-se manter na concessão da pensão o benefício do posto acima? SIM. manter o benefício. (grifo) (...) ,  Tudo de acordo com a SÚMULA nº 199 do TCU : 'Salvo por sua determinação, não podem ser cancelados pela autoridade administrativa concedente, os atos originários ou de alterações, relativos a aposentadoria, reformas e pensões, já registrados pelo Tribunal de Contas, ao apreciar-lhes a legalidade, no uso da sua competência constitucional'. Aprovação: Plenário, 26 de outubro de 1982.Gestor anexou os seguintes documentos: DIEx (Documento Interno do Exército) -Documento oficial,.
b. Análise do Controle Interno: Justificativa do gestor esclarece pendência
c. Análise da Equipe Técnica: Ilegal
Pela leitura do ato de concessão da pensão, verifica-se que o militar era 2º Tenente na ativa e foi inicialmente reformado, em 03/11/2001, por limite de idade com proventos de 1º Tenente, por ter mais de 30 anos de serviço.
Posteriormente, em 30/04/2013, foi alterada a reforma majorando os proventos do militar ao posto de Capitão, com base na incapacidade descrita nos artigos 108 e 110 da Lei 6.880/80, a contar de 04/09/2012. Essa melhoria da pensão contraria o próprio caput do artigo 110 da mesma Lei 6.880/80, já que o dispositivo estabelece que somente militares da ativa ou da reserva remunerada podem receber esse benefício:
'Art. 110. O militar da ativa ou da reserva remunerada, julgado incapaz definitivamente por um dos motivos constantes dos incisos I e II do art. 108, será reformado com a remuneração calculada com base no soldo correspondente ao grau hierárquico imediato ao que possuir ou que possuía na ativa, respectivamente. '
Ressalte-se que esse assunto foi tratado no Acórdão 2225/2019-TCU-Plenário, ratificando a irregularidade desse caso concreto, uma vez que o militar já era reformado.
No que se refere à acumulação de cargos/proventos públicos, verificou-se o sistema 'Indícios' e não se constatou acumulação em desacordo com o artigo 29 da Lei 3.765/60.
Pelo exposto, propõe-se apreciar o ato pela ILEGALIDADE, para emissão de novo ato e reajuste dos proventos da pensão militar ao posto/graduação de 1o Tenente.
9.4. O quadro resumo de ocorrências e, quando for o caso, o detalhamento da norma legal e da jurisprudência para a inconsistência acima elencada encontra-se no anexo II dessa instrução. 
9.5. Encaminhamento do ato: 
9.5.1. Considerar ILEGAL e recusar registro do ato de Pensão militar 10205/2018 - Alteração de JOSE CARLOS DINIZ do quadro de pessoal do órgão/entidade COMANDO DO EXÉRCITO, com base nos arts. 71, inciso III, da Constituição Federal, 1º, inciso V, e 39, inciso II, da Lei 8.443/1992 e 260, § 1º, do Regimento Interno. 
9.5.2. Com fulcro no art. 262, caput, do Regimento Interno deste Tribunal, determinar ao órgão/entidade COMANDO DO EXÉRCITO que: 
a. emita novo ato, livre da irregularidade ora apontada, em substituição ao ato de Pensão militar de JOSE CARLOS DINIZ, submetendo-o à nova apreciação por este Tribunal, na forma do artigo 260, caput, também do Regimento.
b. promova o recálculo do valor atualmente pago a título de reforma/pensão militar com base no posto/graduação incorreto, no prazo 15 (quinze) dias, contados a partir da ciência desta deliberação, sujeitando-se a autoridade administrativa omissa à responsabilidade solidária, em face de manifesta ilegalidade.
c. dispense a devolução dos valores indevidamente recebidos de boa-fé até a data da ciência do órgão/entidade COMANDO DO EXÉRCITO, do acórdão que vier a ser proferido, com base no Enunciado 106 da Súmula da Jurisprudência do TCU.
d. dê ciência, no prazo de quinze dias, contados da notificação, do inteiro teor desta deliberação (a) o interessado (a) , alertando-o (a) de que o efeito suspensivo proveniente da interposição de eventuais recursos junto ao TCU não o (a) exime da devolução dos valores percebidos indevidamente, caso o recurso não seja provido.
e. informe o teor do acórdão que vier a ser prolatado, encaminhando ao TCU, no prazo de trinta dias, comprovante da data de ciência pelo (a) interessado (a) , nos termos do art. 4º, § 3º, da Resolução TCU 170/2004.
10. Ato: 972/2019 - Inicial - Interessado (a) : JOSE CARLOS DINIZ - CPF: XXX.564.113-XX
10.1. Beneficiários: CARIDA DEISE DE SOUSA DINIZ - CPF: XXX.258.802-XX - Filho (a) ; CASSIA DENISE DE SOUSA DINIZ - CPF: XXX.346.042-XX - Filho (a) ; KARINE SILVA DINIZ NERY - CPF: XXX.482.693-XX - Filho (a) ; KATIA CRISTINE DINIZ NERY - CPF: XXX.363.613-XX - Filho (a) ; KATIANE DINIZ MARQUES SOARES - CPF: XXX.363.373-XX - Filho (a) e MARIA ROSARIO DE FATIMA TOME DINIZ - CPF: XXX.775.303-XX - Cônjuge
10.2. Parecer do Controle Interno: considerar o ato Legal.
10.3. Por intermédio de análises realizadas por esta Unidade Técnica no presente ato, não se constatou irregularidade que obste a chancela pela legalidade.
10.4. Encaminhamento do ato: 
10.4.1. Considerar LEGAL e conceder registro do ato de JOSE CARLOS DINIZ.  
CONCLUSÃO
11. A abrangência e a profundidade das verificações levadas a efeito fundamentam convicção de que o ato 972/2019 pode ser apreciado pela legalidade, em razão de não terem sido encontradas irregularidades no ato, de acordo com o item Exame das Constatações desta instrução.
12. A abrangência e a profundidade das verificações levadas a efeito fundamentam convicção de que o ato 10205/2018 pode ser apreciado pela ilegalidade, em razão das irregularidades apontadas no item Exame das Constatações desta instrução, que representam afronta à legislação e à jurisprudência de referência
PROPOSTA DE ENCAMINHAMENTO
13. Ante o exposto, com fundamento no art. 71, inciso III, da Constituição Federal, no art. 1º, inciso V, e art. 39, incisos I e II, da Lei 8.443/1992, no art. 260 do Regimento Interno do Tribunal de Contas da União, propõe-se: 
13.1. Considerar LEGAL e conceder o registro do ato de Pensão militar 972/2019 - Inicial de JOSE CARLOS DINIZ do quadro de pessoal do órgão/entidade COMANDO DO EXÉRCITO.
13.2. Considerar ILEGAL e recusar registro do ato de Pensão militar 10205/2018 - Alteração de JOSE CARLOS DINIZ do quadro de pessoal do órgão/entidade COMANDO DO EXÉRCITO, com base nos arts. 71, inciso III, da Constituição Federal, 1º, inciso V, e 39, inciso II, da Lei 8.443/1992 e 260, § 1º, do Regimento Interno.
13.3. Com fulcro no art. 262, caput, do Regimento Interno deste Tribunal, determinar ao órgão/entidade COMANDO DO EXÉRCITO que: 
13.3.1. informe o teor do acórdão que vier a ser prolatado, encaminhando ao TCU, no prazo de trinta dias, comprovante da data de ciência pelo (a) interessado (a) , nos termos do art. 4º, § 3º, da Resolução TCU 170/2004.
13.3.2. emita novo ato, livre da irregularidade ora apontada, em substituição ao ato de Pensão militar de JOSE CARLOS DINIZ, submetendo-o à nova apreciação por este Tribunal, na forma do artigo 260, caput, também do Regimento.
13.3.3. dispense a devolução dos valores indevidamente recebidos de boa-fé até a data da ciência do órgão/entidade COMANDO DO EXÉRCITO, do acórdão que vier a ser proferido, com base no Enunciado 106 da Súmula da Jurisprudência do TCU.
13.3.4. promova o recálculo do valor atualmente pago a título de reforma/pensão militar com base no posto/graduação incorreto, no prazo 15 (quinze) dias, contados a partir da ciência desta deliberação, sujeitando-se a autoridade administrativa omissa à responsabilidade solidária, em face de manifesta ilegalidade.
13.3.5. dê ciência, no prazo de quinze dias, contados da notificação, do inteiro teor desta deliberação (a) o interessado (a) , alertando-o (a) de que o efeito suspensivo proveniente da interposição de eventuais recursos junto ao TCU não o (a) exime da devolução dos valores percebidos indevidamente, caso o recurso não seja provido."
3.	Enfim, por intermédio do Exmo. Sr. Marinus Eduardo De Vries Marsico, o MPTCU anuiu, em cota singela (Peça 8) , à aludida proposta da unidade técnica.
É o Relatório.

não há.

Procurador Marinus Eduardo De Vries Marsico.

PENSÃO MILITAR. INDEVIDO BENEFÍCIO CORRESPONDENTE A GRAU HIERÁRQUICO SUPERIOR AO POSTO OU GRADUAÇÃO EM FAVOR DE MILITAR JÁ REFORMADO. ILEGALIDADE. NEGATIVA DE REGISTRO. DETERMINAÇÃO. COMUNICAÇÃO.

PENSÃO MILITAR (PMIL)

Secretaria de Fiscalização de Integridade de Atos e Pagamentos de Pessoal e de Benefícios Sociais (Sefip).

Trata-se de pensão militar (inicial e alteração) deferida pela Diretoria de Administração de Pessoal do Comando do Exército sob as seguintes condições:
	Peça
	Instituidor
	Número de Controle
	Tipo de Ato
	Data do Óbito
	Vigência
	Enviado ao TCU
	Beneficiárias

	4
	José Carlos Diniz
	972/2019
	Inicial
	31/10/2012
	31/10/2012
	20/2/2019
	Carida Deise de Sousa Diniz (filha) ; Cassia Denise de Sousa Diniz (filha) ; Karine Silva Diniz Nery (filha) ; Kátia Cristine Diniz Nery (filha) ; Katiane Diniz Marques Soares (filha) ; e Maria Rosário de Fátima Tomé Diniz (viúva) 

	3
	José Carlos Diniz
	10205/2018
	Alteração
	31/10/2012
	31/10/2012
	13/1/2022
	Carida Deise de Sousa Diniz (filha) ; Cassia Denise de Sousa Diniz (filha) ; Karine Silva Diniz Nery (filha) ; Kátia Cristine Diniz Nery (filha) ; Katiane Diniz Marques Soares (filha) ; e Maria Rosário de Fátima Tomé Diniz (viúva) 

2.	De todo modo, após a análise final do feito, a Sefip pugnou pela legalidade do aludido ato inicial de pensão militar, sem prejuízo de pugnar pela ilegalidade do ato de alteração da referida pensão militar instituída por José Carlos Diniz, ao vislumbrar, para tanto, que não subsistiria o embasamento legal para a concessão pelos proventos correspondentes a dois graus hierárquicos superiores ao ostentado na reserva remunerada em decorrência de a incapacidade definitiva ter ocorrido após a respectiva reforma; tendo o MPTCU anuído a essa proposta.
3.	O TCU pode incorporar o parecer da Sefip a estas razões de decidir.
4.	Bem se vê que, por ocasião da respectiva reforma pela incapacidade definitiva, as beneficiárias do instituidor da pensão à Peça 3 teriam passado a perceber os proventos calculados em dois níveis acima daquele então ostentado pelo instituidor na atividade, estando em dissonância, assim, com os ditames legais e com a jurisprudência fixada pelo TCU a partir, por exemplo, do Acórdão 2225/2019-TCU-Plenário, já que José Carlos Diniz atuava como 2º Tenente e foi inicialmente reformado, por limite de idade, com os proventos de 1º Tenente em 3/11/2001, mas, posteriormente, veio a ser indevida e novamente reformado por invalidez ou incapacidade, e, a partir daí, as suas beneficiárias teriam indevidamente percebido a indigitada majoração nos proventos para o posto de Capitão.
5.	O referido Acórdão 2225/2019-TCU-Plenário estaria, aliás, em plena sintonia com o entendimento fixado pelo Superior Tribunal de Justiça no REsp 1.340.075/CE julgado pela 2ª Turma sob a relatoria do Ministro Castro Meira, em 9/4/2013 (DJe de 15/4/2013) , no seguinte sentido:
" (...)  ADMINISTRATIVO. MILITAR. REFORMA. ALTERAÇÃO DE BENEFÍCIO. INCAPACIDADE SUPERVENIENTE. ART. 110, § 1º, C/C ART. 108, V, DA LEI 6.880/80. MILITARES DA ATIVA OU RESERVA REMUNERADA. RESTRIÇÃO. MILITAR JÁ REFORMADO. IMPOSSIBILIDADE.
1. A reforma do militar com a remuneração calculada com base no soldo correspondente ao grau hierárquico imediato ao que possuir ou que possuía na ativa, nos termos do art. 110, § 1º, c/c o art. 108, V, da Lei 6.880/80, restringe-se aos militares da ativa ou reserva remunerada, na exata disposição do caput do art. 110, não sendo possível a concessão de tal benesse àqueles militares já reformados.
2. Recurso especial não provido."
6.	Eis que, nos termos dos arts. 50, 108 e 110 da Lei n.º 6.880, de 1980, ao ser considerado incapaz definitivamente, o militar da ativa ou da reserva remunerada seria reformado com os proventos calculados sob o grau hierárquico imediatamente superior ao ocupado na ativa, não subsistindo o suposto amparo jurídico para o cálculo dos proventos em níveis hierárquicos acima daquele ostentado pelo militar na ativa, até porque o correspondente benefício teria sido expressamente dirigido ao militar na ativa ou na reserva remunerada e, por isso, não alcançaria o militar já reformado.
7.	Diante, enfim, da entrada da aludida pensão militar no TCU há menos de 5 anos, não seria necessária a prévia oitiva das aludidas beneficiárias, estando esse entendimento em plena consonância com a jurisprudência do STF (v.g.: MS-25.116 e MS-25.403) e com a exceção prevista na Súmula Vinculante n.º 3 do STF, além de estar em sintonia com a jurisprudência do TCU (v.g.: Acórdão 587/2011-TCU-Plenário, entre outros) .
8.	O TCU deve assinalar a legalidade, portanto, do ato inicial de pensão militar, concedendo-lhe o registro, sem prejuízo de assinalar a ilegalidade do aludido ato de alteração da pensão militar, negando-lhe o respectivo registro.
Ante o exposto, pugno pela prolação do Acórdão ora submetido a este Colegiado.
TCU, Sala das Sessões, em 6 de setembro de 2022.
Ministro-Substituto ANDRÉ LUÍS DE CARVALHO
Relator